臺灣臺北地方法院民事判決　　　　　　 95年度重訴字第302號
原　　　告　中華商業銀行股份有限公司
法定代理人　丁○○
訴訟代理人　戊○○
　　　　　　己○○
　　　　　　郭疆平律師
被　　　告　子○○
訴訟代理人　袁健峰律師
　　　　　　陽文瑜律師
被　　　告　壬○○
　　　　　　　　　　　　號
訴訟代理人　徐揆智律師
　　　　　　林幸慧律師
上列當事人間請求清償借款事件，本院於民國96年7月13日言詞
辯論終結，判決如下：
    主      文
被告應連帶給付原告新台幣壹仟捌佰萬零肆仟柒佰肆拾玖元，及
其中新台幣佰伍拾捌萬肆仟柒佰捌拾壹元自民國九十三年十月
十四日起，其餘新台幣壹仟肆佰肆拾壹萬玖仟玖佰陸拾捌元自民
國八十五年五月三十日起，均至清償日止，按年息百分之九點八
計算之利息，暨均自民國九十六年七月十三日起至清償日止，逾
期在六個月以內者，按上開利率百分之十，逾期超過六個月者，
其超過部分按上開利率百分之二十計算之違約金。
訴訟費用新台幣壹拾捌萬捌仟壹佰肆拾捌元由被告連帶負擔。
本判決第一項於原告以新台幣陸佰萬零壹仟伍佰捌拾元供擔保
後，得假執行；但被告壬○○如以新台幣壹仟捌佰萬零肆仟柒佰
肆拾玖元預供擔保，得免為假執行。
    事實及理由
壹、程序方面
一、按當事人得以合意定第一審管轄法院。但以關於由一定法律
    關係而生之訴訟為限。前項合意，應以文書證之。民事訴訟
    法第24條定有明文。查訴外人癸○○與原告就連帶保證之法
    律關係而生之訴訟，依簽訂之放款借據 (應放客票貸款專用
    )第16條、放款借據 (進口融資專用)第15條約定，合意以本
    院為第一審管轄法院，因癸○○於民國88年4月11日死亡，
    而被告等為癸○○之繼承人，且未聲請拋棄繼承，自應繼承
    癸○○為該契約之當事人，並受前揭合意管轄之拘束，先予
    敘明。
二、原告原法定代理人為吳金贊，嗣改由丁○○擔任，原告並於
    民國96年1月30日具狀聲明承受訴訟 (見卷內第245頁)，核
    與民事訴訟法第175條規定相符，應予准許。
三、次按訴狀送達後，原告不得將原訴變更或追加他訴。但因擴
    張或減縮應受判決事項之聲明者、不甚礙被告之防禦及訴訟
    之終結者，不在此限。民事訴訟法第255條第1項第3款、第7
    款分別定有明文。查本件原告於起訴時原請求被告子○○、
    壬○○、辛○○○、甲○○及乙○○等5人連帶給付原告新
    台幣 (下同)18,004,749 元及自85年3月30日起至清償日止
    ，按年息9.80%計算之利息，暨自85年5月1日起至85年11月1
    日止，另按上開利率10%，自85年11月2日起至清償日止，另
    按上開利率20%計算之違約金。惟於本案訴訟程序中，原告
    與辛○○○、甲○○及乙○○分別於96年6月29日、96年7月
    13日成立訴訟上和解，由辛○○○、甲○○連帶清償600萬
    元、由乙○○清償100萬元予原告，原告亦同意放棄對上開
    三人其餘之請求，並經記明和解筆錄在案 (見卷內第306頁)
    。因原告將上開清償之金額，先予以抵充執行費用、次充違
    約金、再充借款本金利息，原告遂於96年7月13日具狀變更
    訴之聲明為：被告壬○○、子○○應連帶給付原告18,004,7
    49元，及其中3,584,781元自93年10月14日起、14,419,968
    元自85年5月30日起，均至清償日止，按年息9.8%計算之利
    息，並均自96年7月13日起至清償日止，逾期在6個月以內者
    ，按上開利率10%，逾期超過6個月者，按上開利率20%計算
    之違約金，原告於起訴後變更訴之聲明，核與前揭法條之規
    定情形尚無不合，亦不妨礙被告防禦及訴訟之終結，應予准
    許。
四、被告子○○於最後言詞辯論期日並未到場，亦無民事訴訟法
    第386條所列之各款情形，原告依民事訴訟法第385條第1項
    規定聲請由其一造辯論而為判決，與法並無相違，亦應予許
    可。
貳、實體方面
一、原告主張：訴外人正揚製藥股份有限公司 (下稱正揚公司)
    於82年8月28日偕同訴外人庚○○、被告子○○ (原名賴送
    欽)、癸○○為連帶保證人，分別與原告簽訂放款借據及國
    內購料融資約定書及約定書，授信額度各為2,000萬元、1,3
    00萬元 (下稱系爭借款)。上開二筆借款均約定利率按原告
    基準利率另加碼計算，並依告基準利率調整而調整，自調整
    之日起改按調整後之年利率計算，加碼部分並自訂約後每滿
    3個月調整一次，如有遲延，除依遲延時利率計息外，逾期
    在6個月以內者，依遲延利率10%，逾期超過6個月部分，依
    遲延利率20%加付違約金。嗣訴外人正揚公司分別於83年8月
    30日、84年11月30日、85年12月27日就前揭二筆借款辦理展
    期續約，另行簽立借據及增補借據，將借款期限全部延展至
    90年12月27日止，利率採年息9.80%固定計算，惟渠等未能
    依約履行，致使全部借款僅繳息至85年3月29日止，欠款本
    金餘額18,004,749元及約定利息、違約金。嗣連帶保證人癸○○於88年4月11日死亡，經向台灣彰化地方法院家事法庭
    查詢繼承狀況，經函覆其繼承人並無聲請拋棄繼承或限定繼
    承等情事，其法定繼承人為被告辛○○○、子○○、甲○○
    、壬○○ (原名賴送德)、乙○○ (原名呂桂花)等5人，依
    民法第1153條規定，被告應負連帶責任。但因被告辛○○○
    、甲○○及乙○○已分別與原告成立訴訟上和解並給付原告
    600萬元及100萬元，原告並同意放棄對上開三人之其餘請求
    。而上述清償之金額經原告予以抵充執行費用、次充違約金
    ，再充本金利息後，尚有本金180,004,749元及部分之利息
    、違約金未清償，乃起訴請求並聲明如主文所示。
二、被告壬○○辯以：系爭借款均係由被告子○○擔任正揚公司
    負責人期間向原告辦理及簽訂，而癸○○未曾上學受教育，
    不識字亦不會寫字及簽名，且生前即因尿毒症必須長期洗腎
    ，並自76年起即與甲○○同住，該期間內並未聽聞癸○○曾
    於82年間出面簽約借款或擔任連帶保證人向原告借款，亦不
    知悉於83年8月30日、84年11月30日及85年12月27日曾出面
    簽立借據及增補借據，是癸○○既非借款人，抑非連帶保證
    人，自無清償債務之責任。再者，因癸○○於生前並未有向
    原告擔保借款之情形，故其死亡前並未交代相關之任何事宜
    ，被告等人自不會刻意去辦理拋棄繼承之動作，反而原告於
    訴外人正揚公司85年3月29日起拒繳利息之際，未提起追繳
    之訴訟，亦未向癸○○有何催繳之行為，俟癸○○死亡多年
    ，死無對證下方於95年3月提起本件訴訟，並將已死亡之癸○○列為連帶保證人及簽約人，顯然原告明知癸○○生前並
    未簽約及蓋章，是癸○○既無簽約及保證之行為，自無給付
    之義務，被告等即無繼承任何債務可言，並聲明：(一)原告之
    訴駁回。(二)如受不利判決，願供擔保，請准免予假執行。
三、被告子○○辯以：訴外人正揚公司資金，一開始係向股東籌
    錢，後來即分別向第一銀行、中華銀行等借款，並由訴外人
    庚○○、李保枝等人擔任連帶保證人，而癸○○另外有擔任
    公司借款之保證人，惟後來生病即未再使其擔任，且因其不
    識字，亦未曾簽過名，從開始向銀行借款皆由被告子○○代
    其簽名，本件原告主張之借款，癸○○之簽名亦由其代簽，
    其上之指印部分，亦由他人代為按捺，癸○○對系爭借款擔
    任保證人一事，並不知情，並聲明原告之訴駁回。
四、兩造不爭執之事實：
(一)訴外人正揚公司於82年8月28日與原告簽立放款借據，自原
    告處取得授信額度2,000萬元之借款，並於同日與原告簽訂
    國內購料融資約定書，亦自原告處取得授信額度1,300萬元
    之借款。上開二筆借款於清償期屆至後，因正揚公司無法清
    償，正揚公司乃於83年8月30日再與原告簽立應收客票貸款
    專用之放款借據及進口融資之放款借據，並將上開之借款延
    期至84年8月30日。嗣因正揚公司屆期又無法全部清償系爭
    借款債務，乃於84年11月30日簽立增補借據交付原告，承諾
    就未償之本金18,647,028元於88年6月30日前分期清償，惟
    正揚公司僅清償至85年3月29日止，其雖於85年12月27日又
    簽立增補借據交付原告，惟正揚公司仍未依約償還，尚積欠
    本金18,004,749元及其利息、違約金未清償 (見卷內第12頁
    、第17頁、第22頁、第23頁至第27頁)。
(二)癸○○於84年間未曾至財團法人長庚紀念醫院林口分院就診
    ，而於85年間曾3度至上開醫院住院就醫，因癸○○有腎臟
    疾病，必須每週3次至醫院洗腎，嗣癸○○於88年4月11日死
    亡，被告等均為癸○○之法定繼承人，惟並未向法院聲請拋
    棄或限定繼承登記 (見卷內第28頁至第35頁、第96頁、第21
    0頁、第211頁)。
(三)訴外人庚○○及被告子○○擔任系爭借款之連帶保證人，目
    前子○○於花蓮監獄服刑中。另辛○○○及甲○○、乙○○
    分別與原告於本案訴訟程序中成立和解，分別給付600萬元
    及100萬元予原告，並經記明和解筆錄在卷，原告亦放棄對
    上開三人之其餘請求，原告就上開金額分別抵充系爭借款執
    行費用、違約金及利息 (見卷內第315頁至第318頁)。
四、被告壬○○、子○○應以癸○○之繼承人地位，就系爭借款
    負連帶清償責任：
(一)按當事人已承認私文書上之印文為真正，僅否認係其本人或
    代理人所蓋或否認其簽名之真正時，依舉證責任分配原則，
    應由為此爭執之當事人負舉證責任。因本件被告等並未否認
    系爭借款借據上印文之真正，僅抗辯癸○○於系爭借據上之
    簽名並非其本人所親簽，印章遭盜用云云，是依上開所述，
    渠等自應就癸○○未親自簽名及用印之事實負舉證責任。
(二)經查，癸○○曾擔任訴外人正揚公司借款之連帶保證人，此
    有被告子○○於95年9月15日到庭證稱：「‥中華銀行的部
    分也是這些人擔任連帶保證人，當時我有叫我媽媽 (即癸○○)另外保證，因我媽媽比較有資產，當時我有告訴我媽媽
    ，我媽媽的資料有拿到銀行，我媽媽當時的回應是不置可否
    ‥」 (見卷內第118頁背面)等語。此外，癸○○亦曾於84年
    、81年期間擔任正揚公司向萬泰商業銀行及第一商業銀行借
    款之連帶保證人，而上開借款因未還款遭萬泰商業銀行及第
    一商業銀行分向臺灣桃園地方法院、臺灣板橋地方法院聲請
    支付命令 (84年度促字第5222號、86年度促字第22552號)，
    因正揚公司及其連帶保證人 (包括癸○○)均未於法定期間
    內提出異議，故上開支付命令乃經確定並由債權人聲請執行
    後換發債權憑證在案 (桃院秀民執八字第9396號、板院通民
    執金字第106981號)，此併有萬泰商業銀行及第一商業銀行
    所提出之借據、授信約定書、分期償還債務切結書、支付命
    令暨確定證明書、債權憑證、撥款申請書兼借款憑證及保證
    書等影本附卷可證 (見卷內第212頁至第219頁、第226頁至
    第239頁)。因癸○○就上開之支付命令，均未以未在授信約
    定書及借據上簽名或用印、並非債務人為由而聲明異議，是
    由前揭證詞、借款憑證及債權憑證等資料可知，原告主張癸○○以個人身分而擔任正揚公司借款之連帶保證人等情，即
    堪信為真實，故被告辯以癸○○未受教育不識字亦不會簽名
    ，不可能擔任連帶保證人云云，即屬無據，而不可採。
(三)再查，癸○○雖罹患疾病並需每週洗腎，惟依財團法人長庚
    紀念醫院 (林口)分院於95年12月11日以 (95)長庚院法字第
    1207號函可知，其於84年間並未住院治療，僅分別於85年2
    月29日至3月9日、85年4月25日至4月29日、85年7月8日至7
    月19日等期間因病住院就醫 (見卷內第210頁、第211頁)，
    而上開住院期間，並未與系爭借款借據或增補借據之簽訂時
    間有何衝突之處。再者，金融機構之對保手續，僅係查對借
    款人及保證人身分，對保與否，並非保證契約之成立要件，
    故系爭借款之連帶保證人癸○○是否曾親自至原告或正揚公
    司處簽名，並不影響該連帶保證契約之成立。此外，被告子
    ○○雖抗辯癸○○於借據上之簽名有些係由其代為簽名，且
    借據上之指印亦非為癸○○所蓋，惟由原告公司當時負責承
    辦借款人員丙○○於95年11月17日到庭結證：「〔法官：(
    提示)原證二，有何意見? 〕都是我對保的。」、「法官：
    有無見到癸○○本人?) 我是去正揚製藥公司 (找)癸○○，
    因為癸○○說他不會寫字，是有一個人抓癸○○的手簽名的
    ，是常常與我們聯繫 (我)的財務副總，手印是癸○○自己
    蓋的，我忘記財務副總的名字，‥」等語 (見卷內第186頁)
    ，故被告子○○上開抗辯，是否真實，即足堪疑。縱認系爭
    借款借據癸○○之簽名為子○○所代簽，惟就系爭借款借據
    上癸○○之簽名，與子○○於95年9月15日到庭書寫「癸○○」名字之筆跡加以對照 (見卷內第120頁)，其字型、筆劃
    、運筆態樣等均明顯不同，再衡以子○○於95年9月15日到
    庭陳稱「‥從第一銀行我就代他簽名，我媽媽不認識字，從
    開始跟銀行借款都是我代他簽名。」 (見卷內第118頁背面)
    等語，復以參酌由第一銀行、萬泰銀行所提出上開所述之借
    款憑據，其上「癸○○」之簽名，其筆跡亦與子○○到庭所
    書寫之字樣，顯有不同，足證上開子○○之陳稱與事實證據
    並未相合，是被告子○○所執前揭之抗辯，即屬有疑，而不
    可取。因本件迄至言詞辯論終結前，尚不得見被告提出其他
    任何證據以證明系爭借據上癸○○之簽名非其本人所簽，則
    被告等以癸○○生病無法至原告或正揚公司、癸○○之簽名
    非本人所親簽云云，自屬所據，而不可採。
(四)承上，被告等並無法證明系爭借據上癸○○之印文係遭盜用
    ，亦無法舉證癸○○之簽名非其本人所簽，而系爭借據上癸○○既擔任系爭借款之連帶保證人，自應就該借款未還款之
    金額與債務人負連帶清償責任。因被告子○○、壬○○為癸○○之法定繼承人，且並未向法院聲請拋棄繼承或限定繼承
    ，是依民法第1153條第1項規定，被告等自應就癸○○之債
    務，負連帶責任。
五、綜上所述，癸○○為系爭借款之連帶保證人，應堪認定，因
    辛○○○、甲○○及乙○○等三人，已與原告達成訴訟上和
    解並分別給付600萬元、100萬元予原告，經原告予以抵充執
    行費用、次充違約金，再充本金利息後，尚餘本金18,004,7
    49元及部分之利息、違約金未清償，是原告本於連帶保證及
    繼承法律關係，請求被告應連帶給付原告18,004,749元，及
    其中3,584,781元自93年10月14日起、另14,419,968元自85
    年5月30日起均至清償日止，按年息9.8%計算之利息，暨均
    自96年7月13日起至清償日止，逾期在6個月以內者，按上開
    利率10%，逾期超過6個月者，其超過部分，按上開利率20%
    計算之違約金，為有理由，應予准許。又原告及被告壬○○
    陳明願供擔保，聲請宣告假執行或免為假執行，經核並無不
    合，爰分別酌定相當之擔保金額宣告之。
六、本件事證已臻明確，兩造其餘主張陳述及所提證據，於判決
    結果無影響，故不一一論列，附此敘明。
七、訴訟費用負擔之依據：民事訴訟法第85條第2項。
中　　華　　民　　國　　96　　年　　7　　月　 　27　　日
                    民事第三庭   法　官　詹駿鴻
以上正本係照原本作成
如對本判決上訴，須於判決送達後20日內向本院提出上訴狀
中　　華　　民　　國　　96　　年　　7 　　月　　27　　日
                      　　　　　　書記官　官碧玲
